臺灣高等法院臺中分院刑事判決　　　　　　　　　九十三年度上易字第一四三○號
　　上　訴　人　臺灣臺中地方法院檢察署檢察官
　　上　訴　人
　　即　被　告　乙○○
　　上　訴　人
　　即　被　告　丙○○○
　　共　　　同
　　選任辯護人　甲○○
右列上訴人等因被告等傷害等案件，不服臺灣臺中地方法院九十三年度易字第一三○
一號中華民國九十三年九月二十三日第一審判決（起訴案號：臺灣臺中地方法院檢察
署九十三年度偵字第四八一一號），提起上訴，本院判決如左：
    主  　　文
原判決撤銷。
乙○○傷害人之身體，處拘役參拾日，如易科罰金，以參佰元折算壹日。被訴公然侮
辱部分無罪。
丙○○○無罪。
    事  　　實
一、丙○○○、乙○○二人為母子，丙○○○之夫即乙○○之父尚愛和在臺中縣太平
    市○○路○段二三○巷一號經營臻億工業有限公司，戊○○係該公司離職員工，
    其於民國（下同）九十二年十月十日十七時三十五分左右，返回上址該公司欲領
    取九十二年九月份離職前之薪資，因有其餘員工在該公司二樓辦公室依序領取薪
    資，故等候至同日二十時三十分左右，始上樓找丙○○○表示欲領取薪資，惟丙○○○表示當日係國慶日，僅發放在職員工薪資，離職員工薪資需待同年十月十
    三日星期一始能領取，戊○○無法接受，復將菸蒂丟入丙○○○辦公桌上之茶杯
    內以熄滅香煙，二人遂起爭執口角，乙○○見狀，便於同日二十時四十分左右，
    當場基於普通傷害之故意，徒手推戊○○右肩一下，戊○○因重心不穩往左後側
    退，因撞及不明物體而受有左側頸部瘀傷（四乘二公分）之傷害。
二、案經戊○○訴由臺中縣警察局霧峰分局報告臺灣臺中地方法院檢察署檢察官偵查
    起訴。
    理  　　由
一、訊據上訴人即被告（下稱被告）乙○○矢口否認有何傷害犯行，辯稱：證人即告
    訴人（下稱告訴人）戊○○與其母親丙○○○因薪資問題，雙方愈講愈激烈，進
    而互相對罵，而戊○○越說越靠近丙○○○，其惟恐會有不好的舉動，就推告訴
    人戊○○右肩一把，證人尚愛和剛好擋住戊○○，所以沒有跌倒，亦無可能因此
    導致劉雯左側頸部瘀傷云云。然查：被告乙○○在告訴人戊○○前往前開臻億工
    業有限公司領取薪資時，因被告丙○○○與戊○○發生爭執，被告乙○○確有出
    手推戊○○導致其因此撞到物品而受傷等情，業據告訴人戊○○於警詢、檢察官
    偵查、原審法院及本院審理中指訴明確，核與證人即被告丙○○○之夫、乙○○
    之父尚愛和於原審法院審理中證稱：「因為戊○○有罵我太太敗家女，就因為這
    句話起爭執，後來我兒子（即被告乙○○）稍微推她（戊○○）一下，我兒子是
    推戊○○的肩膀」等語（見原審卷第七一頁），證人即被告乙○○之伯父尚愛德
    於原審法院審理中證稱：「（戊○○、劉秀華二人發生爭執時，乙○○如何反應
    ？）他有制止爭執。（乙○○有無對戊○○怎樣？）乙○○將戊○○推開。（為
    何乙○○推戊○○？）因戊○○講一句話劉秀華是敗家娘，就因此起爭執」等語
    （見原審卷第七七頁至第七八頁）相符，顯見被告乙○○確有於其母丙○○○與
    戊○○爭吵之際，出手推戊○○之舉動。而戊○○確有於案發當日即九十二年十
    月十日，因左側頸部瘀傷四乘二公分，而至賢德醫院就診之情事，並有該院出具
    之診斷證明書一紙在卷（見偵查卷第九頁）可參，且如被告乙○○所辯其係推戊○○之右肩一把，依物理之慣性作用，人體在正面右側受到外力推動時，會自然
    地往左後側方向倒退，如因此碰到物體，自有可能導致左側身體受傷，故被告乙○○辯稱其推戊○○右肩不可能使其左頸部受傷云云，自不可採。又雖證人尚愛
    和、尚愛德於原審法院審理時，均證稱並未見到戊○○受傷等語，然核諸告訴人
    戊○○之傷勢，既僅有左側頸部瘀傷四乘二公分之傷害，純就外觀本就不易察覺
    ，故該等證人此部分之證詞，尚無從為有利被告乙○○認定之證據。綜上所述，
    本件事證已明，被告乙○○傷害戊○○之犯行洵堪認定，應予依法論科。
二、核被告乙○○所為，係犯刑法第二百七十七條第一項之普通傷害罪。原審以被告
    乙○○罪證明確，依法論罪科刑，固非無見，惟查：被告乙○○出手推告訴人戊○○之時間為九十二年十月十日二十時四十分左右，原審誤為同日十七時三十五
    分即告訴人甫到達現場之時，自有違誤，又依據證人尚愛和、尚愛德等人之證詞
    情節，僅能認為被告乙○○有傷害事實，尚不能據此認定被告乙○○及其母即被
    告丙○○○另有公然侮辱行為（此部分詳後述），原判決疏未詳查，遽認被告乙○○、丙○○○另有公然侮辱告訴人戊○○之行為，尚有未洽。檢察官依據告訴
    人戊○○之請求，以被告犯後毫無悔意，且未賠償損失，原審量刑過輕為由提起
    上訴，指摘原審判決不當，請求本院撤銷改判；被告乙○○、丙○○○上訴意旨
    均否認犯罪指摘原判決量刑不當，就檢察官上訴部分及被告乙○○所犯傷害罪部
    分，固均無可取，惟被告乙○○、丙○○○等上訴意旨亦指摘原判決認定其等犯
    公然侮辱罪不當部分，則有理由，原判決既有上述可議之處，自屬無可維持，應
    由本院撤銷改判。爰審酌被告乙○○係因其母丙○○○在戊○○前來領取薪資之
    際雙方發生爭執時情緒衝動，而出手推戊○○致劉女受傷，其行為之動機、目的
    、方法，暨證人戊○○所受之損害尚屬輕微，及被告乙○○否認部分犯行、未能
    坦白承認等犯後態度等一切情狀，量處如主文第二項所示之刑，並諭知易科罰金
    之折算標準。
三、公訴意旨另以：被告丙○○○、乙○○母子，於九十二年十月十日十七時三十五
    分左右，在臺中縣太平市○○路○段二三○巷一號臻億工業有限公司內，因告訴
    人戊○○欲領取九十二年九月份離職前之薪資，被告丙○○○表示當日不能領取
    ，戊○○無法接受，二人遂起爭執口角，被告乙○○、丙○○○二人，遂基於共
    同之犯意聯絡，在該公司內多數人得以共見共聞之辦公室內，共同接續以「幹你
    娘」一詞辱罵戊○○六次，而認被告丙○○○、乙○○此部分亦共同涉有刑法第
    三百零九條第一項之公然侮辱罪嫌等語。惟按犯罪事實應依證據認定之，無證據
    不得認定犯罪事實，刑事訴訟法第一百五十四條第二項定有明文；又認定不利於
    被告之事實，須依積極證據，苟積極證據不足為不利於被告事實之認定時，即應
    為有利於被告之認定，更不必有何有利之證據；又認定犯罪事實所憑之證據，雖
    不以直接證據為限，間接證據亦包括在內；然而無論其為直接或間接證據，其為
    訴訟上之證明，須於通常一般人均不致有所懷疑，而得確信其為真實之程度者，
    始得據為有罪之認定；又告訴人之告訴，係以使被告受刑事訴追為目的，是其陳
    述是否與事實相符，仍應調查其他證據以資審認，最高法院三十年上字第八一六
    號、七十六年臺上字第四九八六號、五十二年臺上字第一三○○號判例可資參照
    。公訴人認為被告乙○○、丙○○○涉犯此部分公然侮辱罪犯行，無非以告訴人
    戊○○之指述及被告二人於告訴人提出告訴後，積極尋求與告訴人和解等情為其
    論據。惟訊據被告乙○○、丙○○○均堅決否認有公然侮辱犯行，均辯稱：當時
    係因告訴人戊○○擅自將菸蒂丟入丙○○○之杯子內，並指稱丙○○○係敗家女
    ，雙方始發生口角，其等均未出言辱罵告訴人戊○○「幹你娘」等語。被告二人
    之辯護人則辯護稱當天辦公室有開空調，門係關上，一般員工不得進入，被告丙○○○是女性，不會罵「三字經」，至於被告等事後提出欲和解、聲請調解，是
    想息事寧人，且經檢察官及法官之勸諭等語。經查：
  告訴人戊○○於警詢中指稱：「老闆娘的兒子就以閩南語『幹你娘』的髒話罵我
    ，我回應為何罵我媽，老闆娘丙○○○更重覆該句『幹你娘』的髒話罵我四、五
    聲」等語（見偵查卷第七頁背面），於檢察官偵查中則指稱：「是被告（丙○○○）兒子罵我三字經『幹你娘』，罵我五句」等語（見偵查卷第二五頁），於原
    審法院審理中證稱：「乙○○就罵我三字經，我說你憑什麼罵我媽，劉秀華就接
    著罵我，連續罵我五句三字經」等語（見原審卷第六四頁至第六五頁），故其指
    述自有前後不一之瑕疵，雖告訴人於原審法院審理中陳稱：其真意係乙○○先罵
    伊，丙○○○再罵伊，偵訊筆錄並未將伊意思記載完整等語（見原審卷第六七頁
    ），於本院審理中陳稱：於警詢筆錄記載的才對，伊在檢察官那裡也是如此說，
    不知為何如此記等語（見本院卷第八一頁），然其於檢察官偵查中之訊問筆錄末
    端，既已經閱覽後簽名（見偵查卷第二六頁），對其記載內容自不能諉為不知，
    故告訴人戊○○之指述是否與事實相符，已有可疑之處，自應調查其他證據以資
    審認。
　證人尚愛和於原審法院審理中，業已證稱：「（當時有無看到戊○○與你太太發
    生爭執，陳述當時情狀？）有，是為了薪水問題，還有因戊○○叼菸上樓。．．
    ．（當時你太太與戊○○有無面對面爭執？）有。．．．（當時被告二人有無以
    三字經罵戊○○？）沒有。．．．爭執中，因戊○○罵我太太『敗家娘』，以我
    們立場看這三個字很嚴重。（如何爭執？）講理，但愈來愈大聲，但劉秀華講什
    麼我忘了。．．．（劉秀華有無罵人？）沒有，只是講話比較大聲。（乙○○有
    無罵人？）沒有，只有叫二人不要吵，乙○○沒有一直講話，我只記得乙○○說
    不要一直吵．．．（乙○○到底說什麼？）他說二人不要吵了」等語（見原審卷
    第七十頁至第七五頁）；證人尚愛德於原審法院審理中，亦證稱：「（被告二人
    有無以三字經罵戊○○？）沒有。．．．（她們二人為何爭吵？）第一因為戊○○將菸蒂丟在杯子，第二戊○○罵劉秀華一句敗家娘，就只是這個因素。．．．
    （當時劉秀華如何反應？）因時間過了很久，不太清楚，劉秀華應沒講，劉秀華
    怎麼講我不記得。」等語（見原審卷第七八頁至第八一頁），均明確證稱並未聽
    聞被告二人有口出「幹你娘」之三字經，核與被告二人所辯情節尚屬相符。而告
    訴人戊○○於警詢、檢察官偵查中，均供稱在場者除被告乙○○外，另有丙○○○、尚愛和、尚愛德等人等語（見偵查卷第七頁背面、第二五頁），於原審法院
    審理中亦證稱：發生爭執時，在場者除伊與被告二人外，另有尚愛和在場，尚愛
    德聽到聲音跑上來後，在場之人總共五人等語（見原審卷第六四頁、第六五頁、
    第六七頁），證人尚愛德於原審法院審理中亦證稱：告訴人戊○○在場時，辦公
    室內劉秀華負責發放薪水、乙○○在打電腦、尚愛和進來看處理狀況、其隨戊○○上去辦公室，在場共有五人等語（見原審卷第七九頁至第八○頁），顯見除被
    告二人與告訴人外，在場目擊者僅有證人尚愛和、尚愛德二人，並無其他人在場
    ，縱被告二人分係證人尚愛和之妻、子，證人尚愛德係被告乙○○之伯父，與被
    告二人誼屬至親，然刑事訴訟法第一百八十條第一項第一款亦僅規定，證人現為
    或曾為被告或自訴人之配偶、直系血親、三親等內之旁系血親、二親等內之姻親
    或家長、家屬者，得拒絕證言，並未規定此等親屬均不得作證，則在證人尚愛德
    、尚愛和二人均已依法具結作證後，自不得以證人與被告間有此親屬關係，認定
    其等之證詞難免偏頗而不足採信，更不能以其等證稱並未聽聞被告二人辱罵告訴
    人等語不可採，在欠缺其他積極證據之情形下，即反推認定被告二人有公然侮辱
    犯行。況且，證人尚愛德、尚愛和於原審法院審理中，亦均證稱被告乙○○有出
    手推告訴人，被告乙○○、丙○○○有與告訴人發生爭執等語，已如前述，如其
    等有意迴護被告二人，在現場並無他人之情況，大可直接否認上情，又何須另為
    不利被告二人之證詞？自不能僅因證人尚愛和證稱其有聽聞告訴人戊○○辱罵被
    告丙○○○「敗家女」一語，而被告丙○○○以「講理」一語與證人戊○○爭執
    ，而忘記被告丙○○○爭執時回應陳述之內容等語；證人尚愛德證稱當日發生爭
    執之起因僅有告訴人戊○○將菸蒂丟入杯子內及辱罵被告丙○○○「敗家娘」等
    語（即告訴人於原審審理時，亦不否認當日於樓下有喝一、二口酒，且在辦公室
    內抽菸並將菸蒂放在丙○○○桌上紙杯內等情，見原審卷第六六頁），未提及尚
    有包括告訴人戊○○領取薪資未果部分，即認其等所為有利被告之證詞均不可採
    （尤不能予以割裂認證人所為不利被告之證詞部分為可採）。
  再按刑法第三百零九條之公然侮辱罪，係指侮辱他人，且該侮辱行為係公然為之
    始可成立。所謂公然，係指不特定多數人得以共見共聞之狀態，不以實際上果已
    共見共聞為必要，但必在事實上有不特定人或多數人得以共見或共聞之狀況。又
    此多數人固指人數眾多，而包括特定之多數人在內，惟其人數之計算仍應視該罪
    之立法意旨及實際情形加以認定，是倘處於一封閉狀態之空間，人數不會隨時間
    增減，亦無須經相當時間之分辨，即得計算確認其人數時，應認與刑法上公然侮
    辱罪規範之不特定人或多數人得以共見或共聞之狀況有違，尚難以該罪相繩。查
    被告乙○○、丙○○○與告訴人戊○○發生爭執時，在場僅有乙○○、丙○○○
    、戊○○、尚愛和、尚愛德等五人在場，並無其他外人，此有證人尚愛德、告訴
    人戊○○之證言可參如前，而除告訴人外，其餘四人均屬至親。又告訴人戊○○
    於原審法院審理中證稱：其發生爭執之辦公室係倉管人員及丙○○○上班處所，
    其不知辦公室是否其他人平時得以出入，且其去領薪水時已是下午下班時間，其
    進入時門是打開的，在場的人總共四人，後來尚愛德進來之後總共五人等語（見
    原審卷第六七頁至第六九頁）；證人尚愛德於原審法院審理中證稱：當時辦公室
    是密閉的、因當時有開冷氣，其跟著戊○○後面上樓，辦公室大門有關，其是開
    門進入，亦應該有關門，因辦公室有開冷氣等語（見原審卷第七七頁、第八三頁
    ）；證人尚愛和亦於原審法院審理中證稱：領薪水在二樓辦公室，辦公室是密閉
    、開空調，一般員工不能進入等語（見原審卷第七○頁），顯見證人尚愛和所經
    營之臻億工業有限公司工廠二樓辦公室，並非公眾得出入之場所，縱被告二人有
    於爭執中對告訴人出言侮辱，亦難認有何使不特定或多數人所得共見共聞之情形
，其等所為尚與刑法上公然侮辱罪乃係在不特定人或多數人得以共見或共聞之公
    然狀態下為之之要件即有所未合。至告訴人戊○○於原審法院審理中雖另稱：其
    都是在樓下工作，只有在應徵時有到樓上，另在等同事下班時，會在樓上辦公室
    等候云云（見原審卷第六八頁），但核諸告訴人戊○○平常既都在樓下工作，其
    工作地點顯非在二樓辦公室，則其在等同事下班時，理應在工廠外頭等候，又豈
    有上到二樓他人辦公室等候之理？是其此部分之證詞無從採信。況查本件案發當
    時已經晚上二十時三十分以後，當日工廠內縱有上班，亦已過下班時間，而告訴
    人亦自承其係當日多位離職員工中最後一位去領薪水者，是以被告丙○○○、乙○○在工廠辦公室內與告訴人戊○○發生爭執時，尚非處在該工廠特定多數人得
    以共見共聞之「公然」狀態下至明。
  綜上所述，告訴人戊○○固指訴被告丙○○○、乙○○有以「幹你娘」等話語辱
    罵之行為，然此為被告二人所堅決否認，且告訴人之指述復有前後不一之瑕疵，
    而證人尚愛和、尚愛德於原審法院審理時，亦均證述：沒有聽到被告二人罵戊○○幹你娘等語明確，自無從單憑告訴人之片面指訴，逕予認定被告二人確有公訴
  人前開所指之公然侮辱犯行，更何況被告二人與告訴人發生爭執之地點，亦無法
    證明係處在前開工廠之特定多數人得以共見共聞之「公然」狀態下，是公訴人所
    舉證據欲證明被告二人同有公然侮辱告訴人戊○○之事實，顯未逾合理懷疑之程
    度。此外，復查無其他積極證據足資認定被告丙○○○、乙○○確有公訴人所指
    之公然侮辱犯行，即屬不能證明其犯罪，本院基於上列理由，認為被告二人上訴
    否認有公然侮辱犯行部分為有理由（檢察官此部分上訴意旨循告訴人之請求，指
    摘原判決量刑過輕部分，即難認有理由。），應將原審宣告其等二人此部分有罪
    之判決撤銷改判，而為無罪之諭知。
據上論斷，應依刑事訴訟法第三百六十九條第一項前段、第三百六十四條、第二百九
十九條第一項前段、第三百零一條第一項，刑法第二百七十七條第一項、第四十一條
第一項前段，罰金罰鍰提高標準條例第一條前段、第二條，判決如主文。
本案經檢察官丁○○到庭執行職務。
中      華      民      國　    九十四     年     三      月     二 　　日
                                臺灣高等法院臺中分院刑事第七庭
                                      審判長法　官　林　榮　龍
                                      　　　法　官  黃　日　隆
                                      　　　法　官  林　宜　民
右正本證明與原本無異。
不得上訴。
　　　　　　　　　　　　　　　　　　　　　　書記官　陳  振　海
中      華      民      國　    九十四     年     三      月     三 　　日
                                                                        Ｒ
